【裁判字號】    98,台上,632
【裁判日期】    980409
【裁判案由】    損害賠償
【裁判全文】
最高法院民事判決              九十八年度台上字第六三二號
上  訴  人  甲○○（原名謝宗成或謝義鎗）
訴訟代理人  謝宗翰律師
被 上訴 人  乙○○
訴訟代理人  林富華律師
上列當事人間請求損害賠償事件，上訴人對於中華民國九十七年
十月二十二日台灣高等法院台中分院第二審判決（九十七年度上
字第二九三號），提起上訴，本院判決如下：
    主  文
原判決廢棄，發回台灣高等法院台中分院。
    理  由
本件被上訴人主張：伊於民國八十四年三月十二日以新台幣（下
同）三百三十二萬元向上訴人購買坐落苗栗縣三義鄉○○段四○
七地號（重測前為三叉段五○地號）土地權利範圍一萬分之六○
，及其上建物即建號一一六號門牌號碼苗栗縣三義鄉勝興村歐香
新城六一之一號房屋（下稱系爭房地），上訴人言明產權清楚，
且未貸款抵押，伊依約於同年五月十八日付清全部價款，上訴人
雖已辦理所有權移轉登記並交屋予伊，但未依約將系爭房地上設
定予訴外人寶島商業銀行（嗣改為日盛國際商業銀行、下稱日盛
銀行）最高限額三百萬元之抵押權登記予以塗銷，直至九十一年
一月二十五日伊申請系爭房地登記謄本時，始悉知上情。茲系爭
房地因上訴人未按期繳付抵押貸款，經日盛銀行聲請執行法院拍
賣，於九十三年一月六日由第三人拍定，致使伊喪失系爭房地之
所有權，而受有損害等情，爰依民法第三百四十九條、第三百五
十三條之規定，求為命上訴人給付三百三十二萬元及加付自九十
三年二月一日起算之法定遲延利息之判決（超過二百五十六萬一
千七百零七元及自九十六年九月五日起算之法定遲延利息部分之
請求，經第一審判決駁回被上訴人之請求確定在案。另被上訴人
就利息之請求部分，於原審減縮自起訴狀繕本送達翌日即九十六
年九月十三日起算）。
上訴人則以：伊並未授權訴外人謝信勝將系爭房地售予被上訴人
，而係售與訴外人楊淑芬，縱認兩造間買賣契約成立，伊須負債
務不履行損害賠償責任，亦得主張與被上訴人未給付之價款為抵
銷，且被上訴人自八十四年間即遷入，受有使用該房地相當於租
金之利益，得主張損益相抵；再被上訴人未依交易常規檢視該房
地是否存有擔保或用益物權，致使謝信勝得以從中獲利，損害因
之發生及擴大，與有過失，伊亦得主張過失相抵；況且被上訴人
之請求，對伊生計影響重大，依民法第二百十八條規定，自應減
輕其賠償金額等語，資為抗辯。
原審維持第一審所為上訴人敗訴之判決，駁回其上訴，係以：系
爭房地原為上訴人所有，於八十三年十一月二十二日設定最高限
額三百萬元之抵押權予日盛銀行，並委託謝信勝出售該房地，嗣
於九十三年一月六日經日盛銀行聲請執行法院強制執行拍賣，已
拍定予第三人取得所有等情，為兩造所不爭，堪信為真。惟上訴
人以上開情詞置辯，經查上訴人於涉犯詐欺罪刑事案件偵查中及
第一審所陳述之情節，且有存證信函及兩造間之不動產買賣契約
書可稽，足證上訴人曾特別授權委任謝信勝出售「歐香新城」十
二戶成屋（含系爭房地在內）及辦理所有權移轉登記、收受價金
等事宜。上訴人既授權謝信勝代為受領價金，則謝信勝收受系爭
房地買賣價金，即屬上訴人本人受領。至謝信勝是否將受領之買
賣價金交付上訴人，乃屬其二人間內部關係，核與被上訴人無涉
。上訴人雖辯稱伊委託謝信勝將系爭房地出售予楊淑芬云云，固
提出不動產買賣契約書影本為憑，然為被上訴人所否認，且上訴
人未能提出該契約書「原本」，該契約書影本即無證據力；楊淑
芬於上開刑事案件偵查中亦證稱：伊從未購買系爭房地等語。是
上訴人上述之抗辯，殊不足採。上訴人既特別授權謝信勝出售系
爭房地，並願在空白不動產買賣契約書上用印，自應推定謝信勝
填載該契約書，屬上訴人授權行為無誤。上訴人以其未授權將系
爭房地移轉登記予被上訴人之抗辯，為不可採。又上訴人於第一
審自認被上訴人曾交付系爭房地價金三百三十二萬元予謝信勝無
誤在卷；且據兩造間之不動產買賣契約書第十四條已載明全部價
金已付清完畢，有該契約書可按。是上訴人辯稱被上訴人未交付
價金，以該價金抵銷其損害賠償之請求云云，即屬無據。上訴人
既特別授權謝信勝出售系爭房地予被上訴人，然該房地嗣遭日盛
銀行聲請法院強制執行拍賣，並由第三人予以拍定取得所有，亦
經調閱台灣苗栗地方法院九十一年度執字第五七五八號執行卷宗
查核無誤，則上訴人依民法第三百四十八條第一項、第三百四十
九條、第三百五十三條之規定，即應負買賣權利瑕疵擔保之責。
再系爭房地買賣契約並未課以被上訴人於締約時，應詳查該不動
產之登記謄本之義務，被上訴人因信賴上訴人，訂立系爭房地買
賣契約，並交付價金，要無與有過失可言。是上訴人辯稱被上訴
人與有過失云云，亦不可採。再查，兩造同意以起訴即九十六年
九月五日（鑑定報告誤載為九月二十五日）為鑑價之基準日，經
第一審囑託林文成建築師事務所就系爭房地鑑定其市價，該房地
之市價為二百七十八萬四千九百零一元，有鑑定報告書可稽。至
第一審選任鑑定人，經徵詢兩造均表示無意見在卷，且建築師為
學有專精，領有證書之專業人士，依地方法院民事執行處選任不
動產鑑定人作業參考要點第二點之規定，得依建築師法規定，參
與法院有關不動產之鑑定估價業務，自難以不動產估價師法第十
四條第二項但書之規定，而限縮解釋建築師僅能為「建物」之鑑
價，不得為「土地」之鑑價。上訴人抗辯，建築師林文成不得為
系爭土地之鑑價云云，顯有誤會。又建築師林文成依建築法相關
規定，鑑定系爭房地，製作鑑定報告書，並到庭證述鑑定經過及
憑據在卷，自屬可採。末查，被上訴人係於九十三年一月六日因
系爭房地遭受拍定喪失所有權，而受有損失，在此之前，其縱使
用、收益該房地，係基於買賣契約移轉所有權登記取得合法權益
，即無返還該期間使用收益價額予上訴人之義務。是上訴人主張
損益相抵之抗辯，亦無理由。上訴人另辯稱有民法第二百十八條
生計有重大影響情形，請求減輕其賠償金額云云，然未能舉證以
實其說，要不足採。綜上，上訴人應就系爭房地買賣所生之權利
瑕疵負擔保之責，被上訴人自得請求賠償該房地之市價為二百七
十八萬四千九百零一元，惟兩造均稱應扣除拍定時，尚未存在之
增建部分二十二萬三千一百九十四元，則被上訴人依民法第三百
四十九條、第三百五十三條之規定，請求上訴人賠償二百五十六
萬一千七百零七元本息，為有理由，應予准許等詞，為其判斷之
基礎。
按法院固得就鑑定人依其特別知識觀察事實，加以判斷而陳述之
鑑定意見，依自由心證為判斷事實真偽之依據，然就鑑定人之鑑
定意見可採與否，書證之證據力如何，則應踐行調查證據之程序
而後定其取捨。倘法院不問其取捨之理由如何，全盤採鑑定結論
為裁判之依據，不啻將法院採證認事之職權行使委諸鑑定人，與
鑑定僅為一種調查證據之方法之趣旨，殊有違背。查原審既認定
兩造同意以本件起訴即九十六年九月五日為鑑定系爭土地之基準
日，且卷附兩造所不爭之土地登記謄本載明系爭土地九十一年一
月間起至九十七年七月間止，公告現值為每平方公尺七千八百元
（見原審卷第一七五頁）；鑑定人林文成建築師證稱：「土地部
分：本案係依照公告現值加四成鑑定」等語，則九十六年九月五
日系爭土地之市價為每平方公尺一萬零九百二十元，核與卷內林
文成建築師製作之鑑定報告書所載九十六年九月五日（誤載九月
二十五日）系爭土地之現值為每平方公尺以一萬零五百元計算（
見一審卷第二七六頁）不符，何以有如此之差詎？鑑定報告書所
載系爭土地為每平方公尺一萬零五百元，究竟憑何計算而得？原
審並未有所說明，遽依該鑑定報告書為上訴人不利之認定，自嫌
速斷。其次，第一審係就九十一年四月間囑託林文成建築師事務
所鑑定系爭房地現值（台灣新竹地方法院九十一年度執全字四二
六號強制執行事件），對於該鑑價機關詢問兩造有何意見？兩造
雖均稱「沒有意見」（見一審卷第二三五頁），但上訴人對於第
一審囑託林文成建築師以九十六年九月五日為基準日鑑定系爭房
地現值乙節，曾具狀聲請調查鑑定人林文成建築師得否辦理不動
產（含土地）估價業務？是否具有不動產估價師法所定不動產（
含土地）估價師資格？等項（見原審卷第一三四頁），則其對於
第一審囑託之鑑價機關並非全無疑義。且依建築師法第十六條前
段係規定建築師受委託人之委託，辦理「建築物」及其實質環境
之調查、測量、設計、監造、估價、檢查、鑑定等各項業務，似
未及於土地之鑑價，則該鑑定報告書所載系爭土地之鑑價部分是
否得資為認定系爭土地價值之依據，亦非無疑。原審未詳查審究
，遽以上揭理由，為上訴人敗訴之判決，即有可議。上訴論旨，
指摘原判決不當，聲明廢棄，為有理由。
據上論結，本件上訴為有理由。依民事訴訟法第四百七十七條第
一項、第四百七十八條第二項，判決如主文。
中    華    民    國  九十八  年    四    月    九    日
                      最高法院民事第五庭
                          審判長法官  劉  延  村
                                法官  許  澍  林
                                法官  黃  秀  得
                                法官  許  正  順
                                法官  魏  大  喨
      本件正本證明與原本無異
                                      書  記  官
中    華    民    國  九十八  年    四    月  二十一  日
                                                      v


司法院資訊處製作；財團法人民間司法改革基金會備份。
